【裁判字號】    90,再,30
【裁判日期】    900613
【裁判案由】    損害賠償
【裁判全文】
臺灣高等法院高雄分院民事判決  九十年度再字第三○號
    再審原告    丙○○
    法定代理人  丁○○
    法定代理人  甲○○
    法定代理人  甲○○
    法定代理人  戊○○
    法定代理人  乙○○
    法定代理人  己○○
右當事人間損害賠償事件，再審原告對於中華民國八十九年一月十七日臺灣高雄地方
法院八十八年重訴字第三三二號及中華民國八十九年十月十七日本院八十九年重上字
第五六號確定判決提起再審之訴，本院判決如左：
      主      文
再審之訴駁回。
再審訴訟費用由再審原告負擔。
      事      實
甲、再審原告方面：
一、聲明：求為判決：
  (一)臺灣高雄地方法院八十八年重訴字第三三二號及本院八十九年重上字第五六號確
    定判決均廢棄。
  (二)再審被告聯合報股份有限公司、聯合晚報股份有限公司各應給付再審原告新台幣
    （下同）三百萬元，其餘再審被告各應給付上訴人一百五十萬元。
  (三)再審及前審之訴訟費用由再審被告負擔。
二、陳述：
    依最高法院四十六年台上字第三四號、七十二年台上字第一四八二號判例，民法
    第一百九十七條第一項中所謂知有損害，須兼指知損害及行為人而言，又如當事
    人間就知之時間有所爭執，應由賠償義務人就請求權知悉在前之事實負舉證責任
    ；原判決認所謂知悉該行為係侵權行為，應以一般人在客觀上可認知之狀態為標
    準，而為再審原告敗訴之確定判決，惟原審法院先未區分再審原告係明知或過失
    而不知已罹於時效，復又斷然揣度再審原告為應知受有損害，依前述判例意旨，
    已顯有錯誤；又再審原告並未研讀法律，並未有專業之知識及素養判定行為人之
    行為是否已為違法之侵權行為，故是否明知行為是否已達侵權行為之程度，自應
    以被害人即再審原告主觀上之認知為依據，因此，再審原告於原審訴訟進行中，
    既僅知為加害行為人為再審被告等人，而未確知渠等所為之行為侵權行為，依前
    述最高法院判例之見解，侵權行為損害賠償請求權之時效自尚未開始進行，原審
    法院以再審原告之請求權已罹於時效為由，而為再審原告敗訴之確定判決，顯已
    有民事訴訟法第四百九十六條第一項第一、二款「適用法規顯有錯誤」「判決理
    由與主文顯有矛盾者」之再審理由云云。
乙、再審被告方面：
    本件未經言詞辯論，再審被告亦未提出準備書狀。
      理      由
一、按再審之訴顯無理由者，得不經言詞辯論，以判決駁回之，民事訴訟法第五百零
    二條第二項定有明文。
二、次按第三審法院應以第二審判決確定之事實為判決基礎，第三審法院以第二審法
    院之判決認事用法均無不當，而維持第二審法院之判決者，當事人如以適用法規
    顯有錯誤為由提起再審之訴，僅得對第三審法院之判決為之，最高法院六十五年
    台上字第一二七號著有判例。經查，本件前審在本院判決本件再審原告敗訴後，
    本件再審原告聲明不服，提起上訴，經第三審法院認本院前審判決認事用法並無
    不當，而維持本院前審之判決，駁回本件再審原告之上訴在案，有本院八十九年
    重上字第五六號民事判決、最高法院九十年台上字第五五一號民事裁定附卷可稽
    ，揆諸上開說明，本件再審原告以臺灣高雄地方法院八十八年重訴字第三三二號
    及本院八十九年重上字第五六號確定判決適用法規顯有錯誤為由，提起本件再審
    之訴，顯無理由。
三、又按「對於確定裁定聲請再審，應依民事訴訟法第五百零七條，準用同法第五百
    零一條第一項第四款，表明再審理由，及關於再審理由，並遵守不變期間之證據
    ，此為必須具備之程式。又所謂表明再審理由，必須指明確定判決，有如何合於
    法定再審事由之具體情事始為相當。倘僅泛言有何條款之再審事由，而無具體情
    事者，仍難謂已合法表明再審事由。既未合法表明再審事由，即為無再審之事由
    ，性質上無庸命其補正，最高法院六十一年度台再字第一三七號、六十四年台聲
    字第七十六號、七十二年台聲字第三七七號判例可資參照。經查本件再審原告固
    指稱臺灣高雄地方法院八十八年重訴字第三三二號及本院本院八十九年重上字第
    五六號確定判決認所謂知悉該行為係侵權行為，應以一般人在客觀上可認知之狀
    態為標準，而為再審原告敗訴之判決，惟原確定判決先未區分再審原告係明知或
    過失而不知已罹於時效，復又斷然揣度再審原告為應知受有損害，依前述判例意
    旨，已顯有錯誤；又再審原告並未研讀法律，並未有專業之知識及素養判定行為
    人之行為是否已為違法之侵權行為，故是否明知行為是否已達侵權行為之程度，
    自應以被害人即再審原告主觀上之認知為依據，原確定判決顯已有民事訴訟法第
    四百九十六條第一項第二款「判決理由與主文顯有矛盾者」之再審理由云云，
    未具體表明原確定判決之「判決理由」與「主文」有何矛盾之處，揆諸上開說明
    ，本件再審原告以原確定判決「判決理由與主文顯有矛盾」為由，提起本件再審
    之訴，非無理由。
四、按民事訴訟法第四百九十六條第一項規定：「有左列各款情形之一者，得以再審
    之訴對於確定終局判決聲明不服，但當事人已依上訴主張其事由，或知其事由而
    不為主張者，不在此限」，據上規定可知，當事人對於已依上訴主張之事由，或
    知其事由而不為主張者，即不得據以聲請再審。查本件再審原告對於再審被告所
    為時效抗辯，業於前審主張：依最高法院四十六年台上字第三十四號判例意旨所
    示，所謂知有損害，非僅指單純知有損害而言，其因而受損害之他人行為為侵權
    行為，亦須一併知之，若僅知損害及行為人，而不知其行為之為侵權行為，則無
    從本於侵權行為請求賠償，時效即無從進行，且以報紙報導之輿論公評力及影響
    力，上訴人實無從與之抗衡，故確認侵權行為之成立，應以不起訴處分為唯一客
    觀之標準，在未經接獲不起訴處分書前，上訴人實無從確知被上訴人之不實報導
    為侵權行為，又侵權行為涉及專業判斷，不能因知有報導即認定知有損害及構成
    侵權行為，況如上訴人知悉構成侵權行為，以上訴人於收受不起訴處分書後即於
    時效期間內請求賠償之情形，豈有任令時效消滅之理等語，並經原確定判決斟酌
    （見本院確定判決理由欄四、(二)），再審原告就前項再審事由既已於上訴中主張
    ，再審原告仍執此聲請再審，非有理由。
五、綜據上述，本件再審之訴，顯無理由，應予駁回，並不經言詞辯論逕為判決之。
六、據上論結，本件再審之訴為顯無理由，依民事訴訟法第五百零二條第二項、第七
    十八條，判決如主文。
中      華      民      國    九十      年      六      月     十三     日
                                      臺灣高等法院高雄分院民事第三庭
~B1審判長法官  賴玉山
~B2法      官  徐文祥
~B3法      官  張明振
右為正本係照原本作成。
如對本判決上訴，須於判決送達後二十日內向本院提出上訴狀，其未表明上訴理由者
，應於上訴後二十日內向本院提出上訴理由書（均須按他造當事人之人數附繕本）。
上訴時應提出委任律師或具有律師資格之人之委任狀，並依附註條文規定辦理。
中      華      民      國    九十      年      六      月     十五     日
~B法院書記官  楊茱宜
附註：
民事訴訟法第四百六十六條之一：
對於第二審判決上訴，上訴人應委任律師為訴訟代理人，但上訴人或其法定代理人具
有律師資格者，不在此限。
上訴人之配偶、三親等內之血親、二親等內之姻親，或上訴人為法人、中央或地方機
關時，其所屬專任人員具有律師資格並經法院認為適當者，亦得為第三審訴訟代理人。
第一項但書及第二項情形，應於提起上訴或委任時釋明之。
                                                                Ａ


司法院資訊處製作；財團法人民間司法改革基金會備份。
